臺灣臺南地方法院民事判決
110年度訴字第897號
原      告  阿薩投資顧問有限公司

法定代理人  梁家源  
訴訟代理人  蘇慧玟  
被      告  王春香即王張瓊珠之繼承人

訴訟代理人  楊瑞東  
上列當事人間請求清償借款事件，經本院於民國110年7月26日言
詞辯論終結，判決如下：
    主  文
原告之訴駁回。
訴訟費用由原告負擔。
    事  實
壹、程序部分：
    按訴狀送達後，原告不得將原訴變更或追加他訴，但請求之
    基礎事實同一、擴張或減縮應受判決事項之聲明者，不在此
    限，民事訴訟法第255條第1項但書第2款、第3款定有明文。
    查原告起訴時聲明：被告應於繼承被繼承人王張瓊珠之遺產
    範圍內給付原告新臺幣（下同）300萬元，及自民國92年3月
    13日起至清償日止，按週年利率8.5%計算之利息，並自92年
    3月13日起至清償日止，按上開利率百分之20計算之違約金
    。後於言詞辯論期日則將前述聲明改列為備位聲明，另追加
    先位聲明：被告應給付原告300萬元，及自92年3月13日起至
    清償日止，按週年利率8.5%計算之利息，並自92年3月13日
    起至清償日止，按上開利率百分之20計算之違約金（訴字卷
    第118頁）。原告前述聲明之追加以及順序變更，是因認被
    告有民法第1163條之情事，不得主張有限責任，屬基礎事實
    同一，且為擴張應受判決事項之聲明，核與前述法律規定相
    符，自應准許。
貳、實體部分：
一、原告起訴主張：
　㈠訴外人王旭村（於108年4月14日死亡）前於88年3月10日邀同
    訴外人王張瓊珠為連帶保證人，向臺灣中小企業銀行股份有
    限公司（下稱中小企銀）借款2,000萬元（下稱系爭債務）
    。之後，王旭村未清償系爭債務，王張瓊珠依約應代負清償
    責任，惟其已於89年3月9日死亡，繼承人為王旭村、王輔廷
    、王惠民、王昭文以及被告。除被告外，王旭村、王輔廷、
    王惠民、王昭文對於系爭債務應於繼承被繼承人王張瓊珠之
    遺產範圍內負清償責任一事，已經本院核發109年度司促字
    第9902號支付命令確定。
　㈡系爭債務之債權（含所生利息、違約金、代墊訴訟費用及其
    他從屬之權利等）前經多次轉讓後由原告取得，爰依債權承
    受以及消費借貸之法律關係提起本件訴訟。又民法第1163條
    規定，繼承人有隱匿遺產或意圖詐害被繼承人之債權人之權
    利而為遺產處分時，不得主張同法第1148條第2項之有限責
    任利益，被告就王張瓊珠之遺產處分有此情形，清償系爭債
    務之責任自不以其繼承王張瓊珠之遺產範圍內為限。
　㈢又依民法第747條之規定，可知保證契約原則上無專屬性，可
    為繼承標的，除非當事人另有特約，否則保證人死亡，債權
    人仍可向保證人之繼承人請求履行保證責任。就系爭債務，
    中小企銀已於90年間向本院聲請核發支付命令獲准，且於91
    年間聲請強制執行並換發債權憑證，後續亦於101、102、10
    7年對於王旭村聲請強制執行並換發債權憑證。債權人就系
    爭債權既已對主債務人王旭村為請求，此中斷時效之行為，
    其效力亦及於連帶保證人王張瓊珠，此關民法第138條亦明
    。因此，原告就系爭債務之清償請求權時效，應自107年6月
    4日重行起算15年，至122年6月3日始屆滿。　
　㈣聲明：
　　①先位：被告應給付原告300萬元，及自92年3月13日起至清
      償日止，按週年利率8.5%計算之利息，並自92年3月13日
      起至清償日止，按上開利率百分之20計算之違約金。
　　②備位：被告應於繼承被繼承人王張瓊珠之遺產範圍內給付
      原告300萬元，及自92年3月13日起至清償日止，按週年利
      率8.5%計算之利息，並自92年3月13日起至清償日止，按
      上開利率百分之20計算之違約金。　　
二、被告則抗辯以：
　㈠原告所提出由王張瓊珠於88年3月10日所簽署，擔任王旭村借
    款債務連帶保證人之借據（下稱系爭88年借據）上，系爭債
    務借款終止日為89年3月10日，惟王張瓊珠於89年3月9日即
    死亡，是於89年3月10日後王張瓊珠即對系爭債務不負保證
    責任。雖然王旭村另與中小企銀簽訂借款日期為89年3月10
    日至90年3月10日之借據（下稱系爭89年借據），其上連帶
    保證人欄位亦有王張瓊珠之簽章，然而，系爭89年借據成立
    時王張瓊珠已死亡，顯見中小企銀未如實對保，被告否認其
    上王張瓊珠簽章之形式真正性，王張瓊珠自不負系爭債務之
    清償責任。
　㈡王旭村就系爭債務直至90年2月12日前均如期還息，並無遲延
    情況，則王張瓊珠生前並未有代負履行系爭債務之清償責任
    ，被告自亦無由繼承。
　㈢依民法第125條規定，債權請求權時效為15年，中小企銀對王
    張瓊珠之保證責任請求，雖獲本院以90年度促字第27633號
    核發支付命令，惟因該支付命令無法合法送達王張瓊珠，是
    其未能合法成立，此有本院97年度執字第91256號民事裁定
    為證，故原告就系爭債務之請求權早已罹於時效。
　㈣王張瓊珠死亡後，全體繼承人就其遺產已達成分割協議，被
    告並未繼承王張瓊珠任何遺產。
　㈤被告已於104年退休，目前疾病纏身，且無工作能力，經濟困
    頓，懇請法院審酌實際狀況，由原告負擔訴訟費用。
　㈥聲明：如主文所示。　　　　
三、得心證之理由：
　㈠王旭村於88年3月10日向中小企銀借款2,000萬元，借款期間
    為88年3月10日起至89年3月10日止，利息按年率8.34％計付
    ，王張瓊珠並為連帶保證人。王張瓊珠於89年3月9日死亡，
    惟王旭村於89年3月10日就系爭債務再簽立新借據，借款期
    間為89年3月10日起至90年3月10日止，利息按年率8.52％計
    付，此份借據上連帶保證人欄位亦有「王張瓊珠」之簽名以
    及印文。王張瓊珠死亡後，被告以及王旭村、王輔廷、王惠
    民、王昭文為其繼承人，均未辦理拋棄繼承。中小企銀於92
    年間曾對系爭債務之抵押物聲請強制執行獲部分清償，惟仍
    有本金1500餘萬元及利息、違約金未受償，原告現為系爭債
    務之債權人。原告對王輔廷、王惠民、王昭文，請求於繼承
    王張瓊珠遺產範圍內清償系爭債務，聲請本院核發支付命令
    獲准，並已於109年7月16日確定等情，有系爭88、89年借據
    、債權讓與聲明書、債權讓與證明書、本院92年4月1日91南
    院鵬執公字第2031號執行通知所檢附之強制執行金額計算書
    分配表（下稱系爭分配表）、本院101年8月21日南院勤101
    司執清字第70981號債權憑證、本院108年3月18日108南院武
    家字第1080010816號函、個人基本資料查詢結果、繼承系統
    表、本院109年度司促字第9902號支付命令及確定證明書等
    （補字卷第21至43、51至59頁；訴字卷第19、41至44、47頁
    ）在卷為證，且為兩造所無爭執，因此，此部分事實可以先
    予認定。
　㈡王張瓊珠就系爭債務自89年3月10日後即不負連帶保證之責：
　⒈系爭88、89年借據，除借款期間、利息以及簽訂日期外，其
    餘條款內容均相同，可見二者均是針對系爭債務所為，後者
    明顯是因前者屆期後再為簽訂，而且就利息此重要事項有再
    為議定。王張瓊珠雖有於系爭88年借據上連帶保證人欄位簽
    名及蓋章，惟依系爭88年借據明確而無疑義之文義解釋，王
    張瓊珠僅就系爭債務於88年3月10日起至89年3月10日止此期
    間內依約清償一事負連帶保證責任，逾越該期間後，王張瓊
    珠之連帶保證責任即告終止。
　⒉系爭89年借據上連帶保證人欄位雖然亦有「王張瓊珠」之簽
    名以及印文，惟此份借據訂立日期明載為89年3月10日，而
    王張瓊珠於89年3月9日即已死亡。因此，根據民法第6條規
    定，在客觀上王張瓊珠於系爭89年借據簽訂時已無權利能力
    ，不可能為有效之意思表示，當不受系爭89年借據效力之拘
    束。
　⒊原告雖抗辯系爭89年借據為王張瓊珠於生前提前簽名蓋印，
    中小企銀僅為日期之延續而後補蓋日期章，應認王張瓊珠確
    有訂立系爭89年借據之意思。然而，自然人的權利能力始於
    出生，終於死亡，縱然王張瓊珠於生前有授權中小企銀簽署
    對其發生效力之法律文件，能有效授權之時間亦僅止於其生
    前之法律關係，因為於其死亡後並無再為法律行為的可能。
    簡言之，除非是有關繼承事務之安排，否則自然人應不得於
    生前預先訂立其死後方成立、生效之法律關係。民法第550
    條前段亦明定「委任關係，因當事人一方死亡、破產或喪失
    行為能力而消滅」，可見縱然中小企銀有取得王張瓊珠生前
    委任其代為訂立對王旭村債務為連帶保證之授權，此委任關
    係於89年3月9日王張瓊珠死亡時即當然終止，中小企銀無權
    利為王張瓊珠於89年3月10日簽訂系爭89年借據。
　⒋至於原告雖提出王張瓊珠於85年2月5日與中小企銀所簽立之
    授信約定書（訴字卷第141頁），惟其第4條載明「立約人對
    貴行所負一切債務，均應依照各個授信契據所載利率計付利
    息……」、第12條「本約定書係補充各個授信契據之一般性共
    通約款……」，可見此份授信約定書不能認定為王張瓊珠對於
    王旭村積欠中小企銀一切債務均負連帶保證責任之依據，否
    則中小企銀何以另須再與王張瓊珠簽訂系爭88、89年借據？
　⒌又原告所提王張瓊珠於85年1月30日所簽立之切結書以及（當
    時）臺南縣○○市○○段0000○0000地號土地之土地登記謄本（
    訴字卷第85、91至97頁），雖能證明王張瓊珠於85年間有為
    王旭村向中小企銀借款最高限額2,400萬元之債務，以其所
    有前述二筆土地設定抵押權給中小企銀，構成物之保證，然
    而此與系爭88、89年借據為人之保證有別，原告以王張瓊珠
    有為王旭村債務為物之保證一事，即主張王張瓊珠亦對王旭
    村系爭債務為人之保證，實非可採。　
　㈢系爭債務於89年3月10日時並未發生債務不履行情形，王張瓊
    珠不負代為履行之責任：
　⒈按稱保證者，謂當事人約定，一方於他方之債務人不履行債
    務時，由其代負履行責任之契約，民法第739條定有明文。
    根據原告所提出之中小企銀催收經過報告表（訴字卷第87頁
    ），系爭債務之滯欠日為90年2月10日，而被告亦提出王旭
    村中小企銀存摺之交易明細以及中小企銀連線作業通用查詢
    單（訴字卷第33至39頁），證明系爭債務於90年2月10日前
    均依約清償，再參以系爭分配表，亦記載系爭債務之利息起
    算日為90年2月10日，故能明確認定系爭債務之違約日期應
    為90年2月10日。
　⒉因此，在王張瓊珠就系爭債務擔任連帶保證人之88年3月10日
    至89年3月10日期間內，系爭債務並無不履行之情況，依據
    前述法律規定，王張瓊珠自不生代負履行之責，從而，王張
    瓊珠之繼承人並未繼承系爭債務之連帶保證責任。
四、綜上所述，因系爭89年借據不成立，而系爭88年借據有效期
    間內並未發生主債務人不履行之情事，故王張瓊珠自無須代
    負履行責任，原告主張被告繼承王張瓊珠就系爭債務之連帶
    保證責任，並無理由，其先備位之請求均應予以駁回。
五、本件事證已臻明確，兩造其餘之攻擊、防禦方法或所提證據
    ，經本院斟酌後，認為均不足以影響本判決之結果，無逐一
    論駁之必要，併此敘明。　　
六、訴訟費用之依據：民事訴訟法第78條。　　　
中　　華　　民　　國　　110 　年　　8 　　月　　9 　　日
                  民事第一庭    法  官　廖建瑋  
以上正本係照原本作成。
如對本判決上訴，須於判決送達後20日內向本院提出上訴狀。
如委任律師提起上訴者，應一併繳納上訴審裁判費。
中　　華　　民　　國　　110 　年　　8 　　月　　9 　　日
                                書記官　鄭梅君